【裁判字號】    99,簡上,1056
【裁判日期】    991222
【裁判案由】    妨害名譽
【裁判全文】
臺灣板橋地方法院刑事判決            99年度簡上字第1056號
上  訴  人  臺灣板橋地方法院檢察署檢察官
上  訴  人
即  被  告  胡鴻生
選任辯護人  牛湄湄律師
上列上訴人因妨害名譽案件，不服本院於民國99年8 月10日所為
99年度簡字第5924號第一審刑事簡易判決（聲請簡易判決處刑案
號：99年度偵續字第317 號），提起上訴，本院管轄第二審合庭
判決如下：
    主  文
原判決撤銷。
胡鴻生公然侮辱人，處罰金新臺幣伍仟元，如易服勞役，以新臺
幣壹仟元折算壹日。
    事  實
一、胡鴻生係址設臺北縣土城市○○路○段七六巷二五號億光電
    子工業股份有限公司品保處之協理，其於民國九十八年六月
    九日在上址七樓七○一會議室進行會議時，因不滿品保處員
    工劉淳翔未如期完成指定工作，而質問劉淳翔前日晚上何時
    下班，經劉淳翔答稱「八點多」，胡鴻生竟基於公然侮辱之
    犯意，在同公司品保處員工董淑華、賴穎姿、王凰妃、胡吟
    竹等特定多數人得共見共聞之狀態，公然以「他媽的」粗鄙
    言詞辱罵劉淳翔，致劉淳翔名譽受有損害。
二、案經劉淳翔訴請臺灣板橋地方法院檢察署檢察官偵查後聲請
    簡易判決處刑。
    理  由
一、訊據被告胡鴻生固坦承於前揭時、地會議中，於告訴人劉淳
    翔答稱前晚八點多下班後，曾出言稱：「為什麼八點多下班
    ，他媽的」等語不諱，惟矢口否認有何公然侮辱犯行，辯稱
    ：當天是品保處內部會議，只有部門內少數幾人參加，並非
    公開場合，且「他媽的」這句話係伊口頭襌，因當時該部門
    多項工作進度遲延，伊基於部門主管監督教導部屬之立場始
    出此言，並非針對告訴人，亦無侮辱告訴人之意云云。
二、經查：
（一）被告曾於上開時、地出口稱「他媽的」等語之情，業據被
      告供承在卷，亦據證人即告訴人劉淳翔於本院審理中指證
      綦詳（見本院九十九年度簡上字第一○五六號卷〔下稱本
      院卷〕第一百零五頁背面、第一百零六頁背面），復有現
      場錄音光碟一片及告訴人提出之上開錄音譯文一份附卷為
      佐（見九十八年度他字第七五一七號偵查卷〔下稱偵查卷
      〕第二十六頁至第三十三頁及資料袋），而上開錄音光碟
      ，亦經本院當庭播放供被告辨識為其本人之對話，並將勘
      驗結果記明筆錄供被告及辯護人表示意見等情，有本院審
      判筆錄在卷可查（見本院卷第一百零五頁），堪信屬實。
（二）觀諸上開錄音譯文及本院勘驗結果，被告於光碟標明時間
      三時三分三十秒時出言「他媽的」之前後語句，被告於會
      議中先就告訴人所負責之點亮板驗證查檢表工作項目延至
      六月十日完成部分檢計，並質問告訴人前晚為什麼下班、
      何時下班，經告訴人答稱：「八點多」後，被告立即稱：
      「為什麼八點多下班，他媽的」，接著續稱「你們這些人
      就是這種態度，就是這種態度，可以下班然後還可以延到
      十號，一個查檢表做個規格做個表而已啊…」等語（見偵
      查卷第三十頁），且依被告所提出五月二十七日實驗室會
      議紀錄所載有關「點亮板驗證的查檢表清單」工作項目之
      負責人為告訴人，工作預計完成日期為六月八日等情，亦
      經證人即告訴人、證人賴穎姿於本院審理中具結證述屬實
      （見本院卷第四十八頁、第一百零七頁至第一百零八頁、
      第一百十二頁），足認被告所述「他媽的」等語之際，其
      內心所特定之對象應為告訴人無誤，況證人賴穎姿於本院
      審理中亦證述：伊認為上開話語係針對全體實驗室的人所
      說，也包含告訴人在內等語（見本院卷第一百十三頁、第
      一百十四頁），則被告辯稱上開話語，僅係情緒性字眼，
      並非針對告訴人云云，自不足取。
（三）按刑法分則中公然二字之意義。祇以不特定人或多數人得
      以共見共聞之狀況為已足（司法院院字第二○三三號解釋
      意旨參照）。又侮辱，乃謾罵嘲弄或其他輕蔑他人人格之
      行為，且行為人須出於主觀侮辱他人之犯意，以言語、文
      字或動作表示不屑、輕蔑或攻擊其人格之意思，而足以對
      於個人在社會上所保持之人格及地位，在客觀上業已達到
      貶損其名譽及尊嚴評價之程度。另所謂侮辱，乃對他人為
      輕蔑表示之行為，其內涵須具有足使他人在精神上、心理
      上有感受到難堪或不快之虞者，亦即侮辱行為本身須具有
      侵害他人感情、名譽之一般危險者；而是否符合侮辱之判
      斷，應顧及行為人之年齡、教育程度、職業與被害人之關
      係等情事。本件被告於公司部門會議進行中，於同部門同
      事之特定多數人在場情形下，對告訴人為「他媽的」等語
      之陳述，自屬多數人得共見共聞之狀態，堪認係公然之狀
      態。又「他媽的」一語，在一般通常口語及社會評價上，
      被為係屬粗話、不雅及不莊重之意，足以令聽聞者感到難
      堪、不快。惟如於熟識之人間以彼此嘻笑方式，口出上開
      言語，彼此均可理解陳述人僅係玩笑或口頭禪，而難認有
      侮辱之意。然如陳述人係與人發生爭執，或處於氣憤、不
      滿之情緒下，以高於平常之語調為上開言語，因該言語已
      具針對性，且係基於表達己身不滿，聽聞者已可感受陳述
      人情緒激動、異常，自屬攻擊性之言詞，而非平常玩笑或
      口頭禪可比，且該言語又係粗話，該特定人自會感覺人格
      遭受攻擊，足以貶損其名譽及尊嚴評價。本件被告因認告
      訴人前晚未完成指定工作即於晚上八時許下班，於檢討工
      作進度時情緒激動，而出口「他媽的」等語，此經被告於
      檢察官偵查中及本院審理中自承：伊與員工講話，有時生
      氣最多會講「他媽的」、伊當時因為生氣而口氣比較不好
      ，伊常常在會議中對表現不好的員工講「他媽的」，有時
      生氣起來就會這樣講、當時覺得告訴人為何遲延工作卻下
      班、「（問：所以你當時是對告訴人不滿？）是的。」、
      伊只要情緒比較激動的時候就會這樣說、「（問：為何要
      用「他媽的」？）我承認這的確不好。」等語明確（見同
      上偵查卷第四十八頁、本院卷第一百十五頁背面、第一百
      十六頁），足徵被告於為上開言語之際，並非以平時一般
      談話方式為之，而係在不滿情緒下所為甚明，主觀上當非
      以口頭禪之方式為之，而係對告訴人以不雅言語表達辱罵
      之意。此外，上開「他媽的」等語，係粗俗不莊之語，客
      觀上足以令人感到難堪、不快，貶損他人名譽及尊嚴評價
      ，衡以被告身為電子科技公司高階主管，自知上開言詞並
      非適當（見本院卷第一百十六頁），於上開特定多數人得
      共見共聞之場合下，對告訴人為上開言語，足以傳達其輕
      蔑或攻擊之意，應已該當公然侮辱罪之構成要件。
（四）綜上所述，本件事證已臻明確，被告所辯係卸責之詞，不
      足採信，其犯行堪以認定，應依法論科。
三、核被告胡鴻生所為，係犯刑法第三百零九條第一項之公然侮
    辱罪。原審依上開罪名，判處罰金新臺幣三千元，如易服勞
    役，以新臺幣一千元折算一日，固非無見，惟被告於檢察官
    偵查及本院審理中均矢口否認犯罪，原審於審酌刑法第五十
    七第十款（犯罪後之態度）時，誤認被告「坦承犯行，態度
    尚佳」，容有未洽，是被告提起上訴否認犯罪為無理由，而
    檢察官提起上訴請求加重量刑即非無據，是原判決既有上開
    可議之處，自屬無可維持，應由本院合議庭將原審判決予以
    撤銷改判。爰審酌被告於職場會議中，因員工未依時完成指
    定工作項目，不思以理性規勸或循公司制度懲處，動輒以貶
    抑名譽、人格及社會評價之言詞，公然謾罵侮辱告訴人，於
    本院審理中復表示其認為上開言行並無不恰當之處，顯然缺
    乏對他人尊嚴之基本尊重，且迄未與告訴人和解，未見悔意
    ，兼衡其品行、智識程度、生活狀況等一切情狀，量處如主
    文第二項所示之刑，並諭知如易服勞役之折算標準，以資懲
    儆。
據上論斷，應依刑事訴訟法第四百五十五條之一第一項、第三項
、第三百六十九條第一項前段、第三百六十四條、第二百九十九
條第一項前段，刑法第三百零九條第一項、第四十二條第三項前
段，刑法施行法第一條之一第一項、第二項前段，判決如主文。
本案經檢察官黃明絹到庭執行職務。
中    華    民    國    99    年    12    月    22    日
              刑事第八庭      審判長法  官  陳  鴻  清
                                    法  官  賴  彥  魁
                                    法  官  劉  安  榕
上列正本證明與原本無異
本件不得上訴。
                                    書記官  陳  盈  真
中    華    民    國    99    年    12    月    23    日
附錄本案論罪科刑法條全文：
中華民國刑法第309條
（公然侮辱罪）
公然侮辱人者，處拘役或 3 百元以下罰金。
以強暴犯前項之罪者，處 1 年以下有期徒刑、拘役或 5 百元以
下罰金。

司法院資訊處製作；財團法人民間司法改革基金會備份。
